臺灣新北地方法院刑事判決
110年度金訴字第985號
公  訴  人  臺灣新北地方檢察署檢察官
被      告  吳瓊如



上列被告因違反洗錢防制法等案件，經檢察官提起公訴（110年
度偵字第15016號），被告於準備程序進行中就被訴事實為有罪
之陳述，經本院告知簡式審判程序之旨，並聽取被告與公訴人之
意見後，本院合議庭裁定由受命法官獨任進行簡式審判程序，判
決如下：
    主  文
吳瓊如犯三人以上共同詐欺取財罪，處有期徒刑壹年肆月。緩刑
貳年，緩刑期內付保護管束，並應以如附表所示方式向楊輝用給
付如附表所示數額之損害賠償，及應接受陸小時之法治教育課程
。
    事  實
一、吳瓊如依其智識程度及生活經驗，應知悉金融機構帳戶係供
    個人使用之重要理財及交易工具，攸關個人財產及信用之表
    徵，且一般國人向金融機構開設帳戶，並無任何限制，若係
    用於存、提款之正當用途，大可自行申設使用，並可預見借
    用他人金融帳戶常與財產犯罪密切相關，且使用他人金融機
    構帳戶之目的在於取得贓款及掩飾犯行不易遭人追查，若將
    自己所管領之金融帳戶交予他人使用，可能因此供詐騙者作
    為不法收取款項之用，並將犯罪所得款項匯入、轉出，而藉
    此掩飾犯罪所得之真正去向，且在該帳戶內之款項極可能係
    詐騙所得之情況下，如仍再代他人自帳戶內領取來源不明之
    款項，形同為詐騙之人取得遭詐騙者所交付之款項，並因而
    掩飾詐騙之人所取得詐騙款項之本質、來源及去向，竟仍抱
    持縱上開情節屬實亦不違背其本意之不確定故意，為求賺取
    報酬，於民國109年12月14日9時53分許，經由臉書之徵才廣
    告，與真實姓名年籍不詳自稱「夢潔」之成年人取得聯繫，
    復以通訊軟體Line將暱稱「夢潔」、「陳彬」之人加入好友
    ，接受「夢潔」、「陳彬」之招募，從事提供自身帳戶、提
    領款項之工作，雙方並約定吳瓊如可取得提款金額之2%作為
    報酬。吳瓊如乃與「夢潔」、「陳彬」等成年人所屬詐欺集
    團（下稱本件詐欺集團）共同意圖為自己不法之所有，基於
    3人以上共同詐欺取財、洗錢之犯意聯絡，由吳瓊如先於109
    年12月16日20時38分許、同年月27日某時許，透過Line將其
    所申辦之國泰世華商業銀行帳號000-000000000000號帳戶（
    下稱本案國泰世華帳戶）之存摺封面、身分證正反面、印章
    及金融卡照片等資料提供予「夢潔」、「陳彬」使用。嗣本
    件詐欺集團不詳成員於109年12月30日，以行動電話及Line與
    楊輝用聯繫，假冒為楊輝用之姪女，謊稱因購買土地需商借
    款項云云，致楊輝用陷於錯誤，同意借款，而於109年12月30
    日11時55分許，臨櫃匯款新臺幣（下同）29萬8千元至本案
    國泰世華帳戶內。吳瓊如隨即依「陳彬」指示，接續於109
    年12月30日12時42分許、12時48分許，在新北市○○區○○路00
    0號之國泰世華商業銀行臨櫃領取20萬元、由自動櫃員機提
    領9萬8千元，並自前開提領之款項中抽取6千元作為報酬，
    再於同日16時21分許，前往新北市○○區○○路000號將餘款29
    萬2千元交與「陳彬」指定之人，以此方式製造金流之斷點
    ，致無從追查前揭犯罪所得之去向，而掩飾或隱匿該犯罪所
    得。嗣因楊輝用查覺有異，報警處理，始循線查悉上情。
二、案經楊輝用訴由雲林縣警察局臺西分局報告臺灣新北地方檢
    察署檢察官偵查起訴。
    理  由
一、程序事項：
    按除被告所犯為死刑、無期徒刑、最輕本刑為3年以上有期
    徒刑之罪或高等法院管轄第一審案件者外，於第一次審判期
    日前之準備程序進行中，被告先就被訴事實為有罪之陳述時
    ，審判長得告知被告簡式審判程序之旨，並聽取當事人、代
    理人、辯護人及輔佐人之意見後，裁定進行簡式審判程序，
    刑事訴訟法第273條之1第1項定有明文。本件被告吳瓊如所
    犯係死刑、無期徒刑、最輕本刑為3年以上有期徒刑以外之
    罪，其於準備程序中就被訴事實為有罪之陳述，經本院告知
    簡式審判程序之旨，並聽取當事人之意見後，本院認宜進行
    簡式審判程序，爰依上揭規定裁定本件進行簡式審判程序。
    　　
二、實體事項：
  ㈠認定事實之理由及證據：
    訊據被告就前揭犯罪事實，於本院審理時坦承不諱，核與證
    人即告訴人楊輝用於警詢之陳述大致相符（見110年度偵字
    第15016號卷【下稱偵卷】第15至17頁），且有告訴人提供
    之其與詐欺集團對話訊息及通聯紀錄、本案國泰世華帳戶客
    戶基本資料及交易明細、被告與詐欺集團成員「夢潔」、「
    陳彬」間之Line對話紀錄截圖照片各1份（見偵卷第31至48
    頁、第79至89頁、第113至118頁），足認被告具任意性且不
    利於己之自白，與上開事證彰顯之事實相符，而可採信。本
    件事證明確，被告犯行堪以認定，應依法論科。
  ㈡論罪科刑：
    ⒈罪名：　　
      本件參與對告訴人施以詐術而詐取款項之人，除被告外，
      至少尚有「夢潔」、「陳彬」及向被告收取贓款之人，且
      被告對於參與詐欺犯行之成員含其自身已達三人以上之事
      實，應有所認識。又被告提領告訴人匯入本案國泰世華帳
      戶內之款項後，即將領得之現金交與「陳彬」指定之人而
      層層轉交，客觀上顯然足以切斷詐騙不法所得之金流去向
      ，阻撓國家對詐欺犯罪所得之追查，且被告知悉其所為得
      以切斷詐欺金流之去向，足認其主觀上亦具有掩飾、隱匿
      該財產與犯罪之關聯性，以逃避國家追訴、處罰之犯罪意
      思。再本件詐欺集團成員詐騙告訴人楊輝用，係犯刑法第
      339條之4第1項第2款之罪，為洗錢防制法第3條第1款之特
      定犯罪，故被告提領及轉交詐欺贓款之行為，係屬洗錢防
      制法第2條第2款之洗錢行為。是核被告就事實欄一所為，
      係犯刑法第339條之4第1項第2款之3人以上共同犯詐欺取
      財罪及洗錢防制法第2條第2款、第14條第1項之洗錢罪。
    ⒉共犯之說明：
      按共同正犯之意思聯絡，不限於事前有所協議，其於行為
      當時，基於相互之認識，以共同犯罪之意思參與者，亦無
      礙於共同正犯之成立（最高法院73年台上字第1886號刑事
      判例意旨參照）；若共同實施犯罪行為之人，在共同意思
      範圍內，各自分擔犯罪行為之一部，相互利用他人之行為
      ，以達其犯罪之目的，其成立不以全體均參與實施犯罪構
      成要件之行為為要件；參與犯罪構成要件之行為者，固為
      共同正犯；以自己共同犯罪之意思，參與犯罪構成要件以
      外之行為，或以自己共同犯罪之意思，事前同謀，而由其
      中一部分人實行犯罪之行為者，亦均應認為共同正犯，使
      之對於全部行為所發生之結果，負其責任。蓋共同正犯，
      於合同意思範圍內，組成一共犯團體，團體中任何一人之
      行為，均為共犯團體之行為，他共犯均須負共同責任，初
      無分別何一行為係何一共犯所實施之必要（最高法院88年
      度台上字第2230號、92年度台上字第2824號刑事判決意旨
      參照）。經查，本件固無證據證明被告直接對告訴人施用
      詐術，惟其係以自己犯罪之意思，在參與本件詐欺集團期
      間，分擔實施提供帳戶、提領款項之工作，足見成員間分
      工細密，各司其職，相互利用彼此之角色分工合作，以利
      促成整體犯罪計畫，堪認被告與「夢潔」、「陳彬」及其
      他詐欺集團成年成員間，就本件犯行有犯意聯絡及行為分
      擔，應論以共同正犯。
    ⒊罪數：
      被告與本件詐欺集團成員對告訴人施行詐術，使告訴人將
      款項匯入指定帳戶後，再由被告分數次提領，係基於詐欺
      取財之單一目的而為接續之數行為，所侵害者為同一被害
      人之財產法益，且各行為相關舉措均係在密切接近之時間
      內實施完成，彼此獨立性極為薄弱，依一般社會健全觀念
      難以強行分開，是在刑法評價上，以視為一個舉動之接續
      施行，合為包括之一行為予以評價，較為合理，應論以接
      續犯之一罪。又被告對告訴人同時所犯刑法第339條之4 
      第1項第2款三人以上共同犯詐欺取財罪、洗錢防制法第2 
      條第2款、第14條第1項之洗錢罪，係一行為觸犯數罪名，
      為想像競合犯，應依刑法第55條規定從一重之三人以上共
      同犯詐欺取財罪處斷。
    ⒋刑之減輕事由：
      按「犯（洗錢防制法）前2條之罪，在偵查或審判中自白
      者，減輕其刑」，洗錢防制法第16條第2項定有明文。然
      按想像競合犯之處斷刑，本質上係「刑之合併」，其所謂
      從一重處斷，乃將想像競合犯組成之評價上數罪，合併為
      科刑一罪，其所對應之刑罰，亦合併其評價上數罪之數法
      定刑，而為一個處斷刑。易言之，想像競合犯侵害數法益
      者皆成立犯罪，論罪時必須輕、重罪併舉論述，同時宣告
      所犯各罪名，包括各罪有無加重、減免其刑之情形，亦應
      說明論列，量刑時併衡酌輕罪部分量刑事由，評價始為充
      足，然後依刑法第55條前段規定「從一重處斷」，非謂對
      於其餘各罪可置而不論。因此，法院決定處斷刑時，雖以
      其中最重罪名之法定刑，做為裁量之準據，惟於裁量其輕
      重時，仍應將輕罪合併評價在內（最高法院108年度台上
      字第3563號、第4405號刑事判決意旨參照）。查被告就其
      負責提供帳戶、依指示提領款項後層轉其他成員之角色分
      工等事實，於本院審理時坦承不諱（見本院110年度金訴
      字第985號卷【下稱本院卷】第78頁、第90頁），應認被
      告就洗錢罪之主要構成要件事實於審判中有所自白，原應
      依上開規定減輕其刑；惟被告所犯洗錢罪屬想像競合犯其
      中之輕罪，亦即被告就本案犯行係從一重之三人以上共同
      詐欺取財罪論處，就此部分想像競合輕罪得減刑部分，僅
      由本院於後述依刑法第57條量刑時一併衡酌該部分減輕其
      刑事由，附此說明。
　　⒌量刑：
      ⑴爰以被告之責任為基礎，審酌其不思以己力循正當管道
        獲取財物，反提供帳戶予真實姓名年籍不詳之人使用，
        並依「陳彬」指示提領款項後交付「陳彬」指定之人，
        不僅侵害被害人之財產法益，同時增加檢警查緝及被害
        人求償之困難，所為實有不該；兼衡其在本案犯罪中所
        扮演之角色及參與犯罪之程度、詐取款項金額，及其素
        行（見卷附臺灣高等法院被告前案紀錄表）、犯罪動機
        、目的、手段、教育程度、家庭與經濟狀況（見本院卷
        第91頁），暨其犯後於本院審理時坦承犯行，就其所犯
        洗錢犯行部分符合洗錢防制法第16條第2項減刑要件，
        且已與告訴人成立調解，約定賠償共10萬元（見本院卷
        第99頁）等一切情狀，量處如主文所示之刑，以示處罰
        。
      ⑵另被告前未曾因故意犯罪受有期徒刑以上刑之宣告，有
        前引被告前案紀錄表在卷為憑，其因一時失慮，致罹刑
        典，犯罪後坦承犯行，且業與告訴人達成調解，賠償其
        所受損害，並經告訴人表示願意宥恕被告本件行為，及
        請求對被告從輕量刑，給予被告自新或緩刑之機會等情
        ，有本院111年3月3日111年度司刑移調字第245號調解
        筆錄1份附卷可查（見本院卷第99至100頁），信其經此
        偵、審程序及刑之宣告，當已知所警惕，而無再犯之虞
        ，本院因認其所受刑之宣告以暫不執行為適當，爰依刑
        法第74條第1項第1款規定，併予宣告緩刑2年，以啟自
        新。又為期被告能確實履行其與告訴人調解之內容，併
        依刑法第74條第2項第3款之規定，命被告依如附表所示
        方式支付告訴人如附表所載金額之損害賠償。再為強化
        被告之守法觀念，另依刑法第74條第2項第8款之規定，
        命其應接受6小時之法治教育課程，並依刑法第93條第1
        項第2款之規定在緩刑期內併付保護管束，以收緩刑之
        實效。倘被告未遵循本院所諭知如主文所示緩刑期間之
        負擔，且情節重大，足認原宣告之緩刑難收其預期效果
        ，而有執行刑罰之必要者，依刑事訴訟法第476條及刑
        法第75條之1第1項第4款之規定，檢察官得聲請撤銷上
        開緩刑之宣告，併予敘明。
  ㈢沒收：　　　　
　　⒈按洗錢防制法於105年12月28日修正，於106年6月28日生效
      施行，其中第18條修正為「犯第14條之罪，其所移轉、變
      更、掩飾、隱匿、收受、取得、持有、使用之財物或財產
      上利益，沒收之；犯第15條之罪，其所收受、持有、使用
      之財物或財產上利益，亦同（第1項）。以集團性或常習
      性方式犯第14條或第15條之罪，有事實足以證明行為人所
      得支配之前項規定以外之財物或財產上利益，係取自其他
      違法行為所得者，沒收之（第2項）。對於外國政府、機
      構或國際組織依第21條所簽訂之條約或協定或基於互惠原
      則，請求我國協助執行扣押或沒收之案件，如所涉之犯罪
      行為符合第3條所列之罪，不以在我國偵查或審判中者為
      限（第3項）。」，而關於犯罪行為人犯洗錢防制法第14
      條之罪，其所掩飾之財物本身僅為洗錢之標的，難認係供
      洗錢所用之物，故洗錢行為之標的除非屬於前置犯罪之不
      法所得，而得於前置犯罪中予以沒收者外，既非本案洗錢
      犯罪之工具及產物，亦非洗錢犯罪所得，尤非違禁物，自
      應依上開第18條第1項前段規定予以宣告沒收。且此規定
      係採義務沒收主義，祇要合於前述規定，法院即應為相關
      沒收之諭知，然該洗錢行為之標的是否限於行為人者始得
      宣告沒收，法無明文，實務上一向認為倘法條並未規定「
      不問屬於犯罪行為人與否均沒收」時，自仍以屬於被告所
      有者為限，始應予沒收。經查，被告本件固提領款項合計
      共29萬8千元，然被告於本案中係負責提領款項後，即將
      款項依指示交付「陳彬」指定之人上繳共犯而層層轉交，
      對該等款項已無事實上之管領權，自難認告訴人匯入本案
      帳戶內之款項即被告犯洗錢罪之標的而為被告所有，自無
      庸依洗錢防制法第18條第1項前段規定宣告沒收。
　　⒉另按犯罪所得屬於犯罪行為人者，沒收之，於全部或一部
      不能沒收或不宜執行沒收時，追徵其價額；宣告前2條之
      沒收或追徵，有過苛之虞、欠缺刑法上之重要性、犯罪所
      得價值低微，或為維持受宣告人生活條件之必要者，得不
      宣告或酌減之，刑法第38條之1第1項前段、第3項、第38
      條之2第2項分別定有明文。查被告於警詢及偵查中自承因
      本案犯行共取得6千元作為報酬等語（見偵卷第11頁正、
      反面、第71頁、第109頁），是上開6千元固屬其犯詐欺取
      財罪之不法所得，惟被告業與告訴人達成調解，約定賠償
      10萬元，有本院111年度司刑移調字第245號調解筆錄1份
      在卷為憑（見本院卷第99至100頁），已逾其犯罪所得金
      額，足以剝奪其犯罪利得，本件若再就被告犯罪所得予以
      宣告沒收、追徵，將有過苛之虞，爰依刑法第38條之2第2
      項之規定，不予宣告沒收或追徵。
據上論斷，應依刑事訴訟法第273條之1第1項、第299條第1項前
段，洗錢防制法第14條第1項、第2條第2款，刑法第11條前段、
第28條、第339條之4第1項第2款、第55條、第74條第1項第1 款
、第2項第3款、第8款、第93條第1項第2款、第38條之2第2項，
刑法施行法第1條之1第1項，判決如主文。
本案經檢察官丁維志偵查起訴，由檢察官顏汝羽到庭實行公訴。
中　　華　　民　　國　　111 　年　　4 　　月 　 21　　日
                  刑事第七庭  法　官  劉思吟
上列正本證明與原本無異。
如不服本判決應於收受送達後20日內向本院提出上訴書狀，並應
敘述具體理由；其未敘述上訴理由者，應於上訴期間屆滿後20日
內向本院補提理由書（均須按他造當事人之人數附繕本）「切勿
逕送上級法院」。
                              書記官  廖俐婷 
中　　華　　民　　國　　111 　年　　4 　　月　　22　　日
附表：
被告應給付告訴人楊輝用新臺幣（下同）壹拾萬元，自民國一一
一年四月起，於每月五日以前分期給付參萬元（最末期應給付之
金額為肆萬元），至全部清償為止，如有一期不履行，視為全部
到期，上開款項應匯入告訴人指定之金融機構帳戶（國泰世華銀
行台中水湳分行，帳號：000000000000，戶名：陳秋娥）。

附錄本案論罪科刑法條全文：
中華民國刑法第339條之4：
犯第339條詐欺罪而有下列情形之一者，處1年以上7年以下有期
徒刑，得併科1百萬元以下罰金：
一、冒用政府機關或公務員名義犯之。
二、三人以上共同犯之。
三、以廣播電視、電子通訊、網際網路或其他媒體等傳播工具，
    對公眾散布而犯之。
前項之未遂犯罰之。
洗錢防制法第14條：
有第二條各款所列洗錢行為者，處7 年以下有期徒刑，併科新臺
幣5 百萬元以下罰金。
前項之未遂犯罰之。
前二項情形，不得科以超過其特定犯罪所定最重本刑之刑。